臺灣高等法院刑事判決
109年度原上訴字第35號
上  訴  人  臺灣新北地方檢察署檢察官
上  訴  人  
即  被  告  張人介



選任辯護人  陳怡均律師（法扶律師）
被      告  何旻翰




上列上訴人等因被告詐欺等案件，不服臺灣新北地方法院108年
度金訴字第59號，中華民國108年12月31日第一審判決（起訴案
號：臺灣新北地方檢察署107年度少連偵字第381號），提起上訴
，本院判決如下：
    主  文
原判決關於丙○○有罪（被訴犯三人以上共同詐欺取財既遂）部分
，撤銷。
丙○○犯三人以上共同詐欺取財未遂罪，處有期徒刑陸月。
其他上訴駁回。
    犯罪事實
一、緣真實姓名年籍不詳、綽號「阿奇」者，為丙○○的友人，「
    阿奇」參與某詐欺集團，集團成員於民國107年5月21日上午
    9 時許，先後冒充健保局人員撥打電話予丁○○，向丁○○佯稱
    ：因健保卡涉及違規案件，須依指示交付郵局帳戶之存摺、
    提款卡與密碼等語，使丁○○陷於錯誤，於同日中午某時，在
    新北市○○區○○路0段000號前，將其名下中華郵政板橋文化路
    郵局帳號00000000000000號帳戶（下稱板橋文化路郵局帳戶
    ）的存摺、提款卡及密碼資料裝在信封袋內，交予上述詐欺
    集團指派的不詳成年男子，集團成員自稱「黃敏昌」檢察官
    者，尚以電話要求丁○○解除其名下郵政簡易壽險存入該帳戶
    ，而在持有丁○○上述郵局帳戶期間，於107年5月21日下午5
    時12分許至同年月24日中午12時25分許，派員前往桃園市中
    壢區龍岡路及平鎮區金陵路等處的自動櫃員機，持丁○○所交
    付之提款卡提領上述帳戶內款項，共計新臺幣（下同）447,
    000元。
二、上述詐欺集團成員見丁○○尚有第二筆郵政簡易壽險10萬元可
    供其等續行詐騙，為取信於丁○○，丙○○於107年5月28日即受
    「阿奇」之託，於當日中午12時許前往上址門前，交還丁○○
    的上述帳戶存摺及提款卡，並要丁○○回家等候「黃敏昌」檢
    察官的電話指示，待丁○○一回家中即接到自稱「黃敏昌」之
    男子來電要求丁○○持存摺、提款卡去郵局辦理壽險解約，因
    另有被害人乙○○遭詐騙的金額存入丁○○上述帳戶而報警，該
    帳戶因而被郵局列為警示帳戶，丁○○因而不能辦理而未得逞
    。　
三、案經丁○○訴由新北市政府警察局樹林分局移送臺灣新北地方
    檢察署檢察官偵查起訴。
    理  由
壹、程序部分
甲、審理範圍
　　經查原審僅就被告丙○○被訴共同詐騙被害人丁○○部分、被告
    甲○○被訴共同詐騙被害人乙○○部分，分別為有罪判決。就被
    告丙○○被訴共同詐騙被害人乙○○、甲○○被訴共同詐騙被害人
    丁○○部分，為被告2人均無罪之判決。被告丙○○就有罪部分
    提起上訴，檢察官就被告2人無罪部分提起上訴，被告甲○○
    則就有罪部分未提起上訴而確定。是本院僅就被告丙○○被訴
    共同詐騙被害人丁○○、乙○○，及甲○○被訴共同詐騙被害人丁○○部分為審理，合先敘明。
乙、證據能力
一、被告於審判外之自白或不利於己之陳述
（一）按被告之自白，非出於強暴、脅迫、利誘、詐欺、疲勞訊
      問、違法羈押或其他不正之方法，且與事實相符者，得為
      證據。被告陳述其自白係出於不正之方法者，應先於其他
      事證而為調查。該自白如係經檢察官提出者，法院應命檢
      察官就自白之出於自由意志，指出證明之方法。刑事訴訟
      法第156條第1項、第3項分別定有明文。此等規定係在保
      障被告陳述之「意志決定及意志活動自由」，如被告之陳
      述非屬自白之性質，而僅係不利，或甚至有利於被告之陳
      述，如檢察官提出作為證據，基於相同意旨，仍應受前述
      證據能力之限制。
（二）查被告丙○○、辯護人及被告甲○○並不爭執檢察官所提出警
      詢、偵查筆錄之證據能力，本院亦查無有明顯事證足證司
      法警察、檢察官偵查中製作該等筆錄時，有對被告等施以
      不正方法訊問製作之情事，是被告等審判外之陳述係出於
      任意性，具證據能力。至原審程序所為陳述，被告等亦不
      爭執證據能力，而認有證據能力。
二、被告以外之人於審判外陳述及其他文書之證據能力 
（一）按被告以外之人於審判外之言詞或書面陳述，除法律有規
      定者外，不得作為證據。被告以外之人於審判外之陳述，
      雖不符前4條（指刑事訴訟法第159條之1至第159條之4）
      之規定，而經當事人於審判程序同意作為證據，法院審酌
      該言詞陳述或書面陳述作成時之情況，認為適當者，亦得
      為證據。刑事訴訟法第159條第1項、第159條之5第1項分
      別定有明文。至非屬供述證據之其他文書證據或物證，基
      於刑事訴訟法第159條係兼採直接審理原則及傳聞法則（
      立法理由參見），而「同意性法則」亦屬採直接審理原則
      國家之共通例例外法則，是類推上述同意性法則之意旨，
      當事人既不爭執，本院又認具證據能力不致侵害當事人權
      利，而具相當性者，同具證據能力。
（二）查被告丙○○、辯護人及被告甲○○，對於檢察官所提出被告
      以外之證人即告訴人丁○○、乙○○於審判外之陳述筆錄，及
      其他文書證據，包含偽造之檢察署公文、告訴人帳戶影本
      及交易明細、監視器翻拍相片等，均不爭執證據能力。本
      院亦查無證據證明該等證據有不法取得之情事，致影響真
      實性，是該等審判外筆錄及文書具相當之可信性，依據及
      類推適用前述「同意性」之傳聞法則例外規定，被告以外
      之人於審判外之陳述，及其他文書均具證據能力。
貳、實體部分－證明力
甲、被告丙○○有罪部分
一、按被告（或共犯）之自白，不得作為有罪判決之唯一證據，
    仍應調查其他必要之證據，以察其是否與事實相符，刑事訴
    訟法第156條第2項就此定有明文。其立法目的乃欲以補強證
    據擔保自白之真實性，亦即以補強證據之存在，藉以限制向
    有「證據之王」稱號的自白在證據上之價值，質言之，本條
    項乃對於自由心證原則之限制，關於自白之證明力，採取證
    據法定原則，使自白僅具有一半之證明力，尚須另有其他補
    強證據以補足自白之證明力。而所謂補強證據，最高法院74
    年台覆字第10號曾經加以闡釋：「指除該自白本身以外，其
    他足資以證明自白之犯罪事實確具有相當程度真實性之證據
    而言。雖其所補強者，非以事實之全部為必要，但亦須因補
    強證據與自白之相互利用，而足以使犯罪事實獲得確信者，
    始足當之」。司法院大法官議決釋字第582號解釋文後段，
    對於本條項所謂「其他必要之證據」，著有闡釋，足為刑事
    審判上操作「自白」與「補強證據」時之參考標準，茲節錄
    引述如下：「刑事審判基於憲法正當法律程序原則，對於犯
    罪事實之認定，採證據裁判及自白任意性等原則。刑事訴訟
    法據以規定嚴格證明法則，必須具證據能力之證據，經合法
    調查，使法院形成該等證據已足證明被告犯罪之確信心證，
    始能判決被告有罪；為避免過分偏重自白，有害於真實發見
    及人權保障，並規定被告之自白，不得作為有罪判決之唯一
    證據，仍應調查其他必要之證據，以察其是否與事實相符。
    基於上開嚴格證明法則及對自白證明力之限制規定，所謂『
    其他必要之證據』，自亦須具備證據能力，經合法調查，且
    就其證明力之程度，非謂自白為主要證據，其證明力當然較
    為強大，其他必要之證據為次要或補充性之證據，證明力當
    然較為薄弱，而應依其他必要證據之質量，與自白相互印證
    ，綜合判斷，足以確信自白犯罪事實之真實性，始足當之」
    。
二、訊據被告丙○○固不否認有受有人「阿奇」之託，於107年5月
    28日與被害人丁○○見面，惟否認有共同詐騙被害人丁○○之犯
    意，辯稱：當日是丁○○拿一只牛皮紙袋給我，我再轉交給「
    阿奇」的朋友，我不知道紙袋內裝存摺及提款卡等語。經查
    本案詐欺集團不詳成年成員於107年5月21日上午9 時許，先
    後冒充健保局人員等人，撥打電話予告訴人丁○○向其佯稱：
    因健保卡涉及違規案件，須依指示交付郵局帳戶之存摺、提
    款卡及密碼，使告訴人丁○○陷於錯誤，於同日中午某時，在
    新北市○○區○○路0 段000號前，將其名下之板橋文化路郵局
    帳戶之存摺、提款卡及密碼資料，裝在信封袋內，交予詐欺
    集團指派之不詳成年男子。又經自稱「黃敏昌」之檢察官電
    知指示告訴人丁○○修改密碼及壽險解約，始該詐欺集團成員
    在自107年5月21日下午5 時12分許至同年月24日中午12時25
    分許，得以派員前往桃園市中壢區龍岡路及平鎮區金陵路等
    處之自動櫃員機，持告訴人丁○○之提款卡提領帳戶內款項共
    計447,000元。而丙○○於107年5 月28日中午12時許確有前往
    上址，與告訴人丁○○見面，交還前述存摺及提款卡等情，業
    據證人即告訴人丁○○於警詢、偵訊時證述在卷（參見他字卷
    第107至109、125至127 、133至135頁，偵字卷第55至66頁
    ）。並有刑事警察局偵查第一大隊107年6月25日偵查報告、
    新北市政府警察局永和分局新生派出所受理刑事案件報案三
    聯單、受理各類案件紀錄表、內政部警政署反詐騙案件紀錄
    表、監視器錄影畫面截圖、GOOGLE地圖截圖、告訴人丁○○遭
    詐騙情狀及詐欺集團提領板橋文化路郵局帳戶款項時間、地
    點及金額明細整理表、中華郵政郵政存簿儲金簿封面影本及
    內頁明細、交易明細表等件在卷可證（他卷第7至10、18至2
    0、45至47、65至67、103 頁，偵卷第73至79、89頁）。此
    部分之事實足以認定。
三、經查被告於警詢中自己承認當日是向丁○○拿存摺與提款卡等
    語（參見偵字卷第13頁），此部分筆錄並經本院於準備程序
    勘驗，足認均係被告主動自行回答，並非警察引導而被動配
    合答案（參見本院卷第138頁），是足認被告知情是存摺、
    提款卡，而非所辯只知道是牛皮紙袋。再者，證人丁○○於本
    院作證時指認107年5月28日中午12點多，在新北市○○區○○路
    0段000號騎樓監視器翻拍照片，是其與丙○○見面（參見偵字
    卷第151頁）。並結證稱（略以）：「他（指丙○○）拿提款
    卡、存摺還我，因為『黃敏昌』一直用電話跟我聯絡，『黃敏
    昌』叫他拿來，『黃敏昌』自稱是檢察官跟我聯絡。107年5月2
    1日我被騙時，來跟我拿存摺、提款卡的是一個高高的人，
    丙○○是第二次拿存摺、提款卡還我的人」等語。並再次確認
    於偵查中向檢察官所稱返還提款卡日期是107年5月24日，但
    就是監視器畫面之男子返還的，監視器畫面是107年5月28日
    ，對於還提款卡時間不確定，以及該名男子要我回家等「黃
    敏昌」檢察官的電話等語屬實。且證稱：拿回存摺提款卡回
    家後，「黃敏昌就立即打電話給我，說我兩個保險，叫我去
    郵局借錢來放在裡面。那時候我有點懷疑了，他在電話中跟
    我說第二筆保險我還有10萬元，要我去解約，我說不行，因
    為第二次（帳戶）就凍結了」等語。另經檢察官、辯護人交
    互詰問後，證人均堅稱107年5月28日被告丙○○是拿存摺、提
    款卡來還，不是來向其拿取，因為5月21日已被拿走，該人
    不是丙○○等語（參見本院卷第184頁以下）。另查被害人丁○○的板橋文化路郵局帳戶明細，於107年5月21日下午5時12分
    許至同年月24日中午12時25分許，經多筆提領，甚且107年5
    月23日有一筆被害人乙○○所匯入的15萬元，因而在28日經警
    示凍結（參見他字卷第25頁）。是足認在107年5月28日之後
    ，並未再遭詐騙失去財物。
四、本案爭點在於：被告究竟有無參與詐欺被害人丁○○之犯意及
    作為。按刑法對於故意有兩種規定，首先刑法第13條第1項
    規定：「行為人對於構成犯罪之事實，明知並有意使其發生
    者，為故意」；第2項另規定：「行為人對於構成犯罪之事
    實，預見其發生而其發生並不違背其本意者，以故意論」。
    學說多稱前者為「直接故意」或「確定故意」；後者為「間
    接故意」、「不確定故意」或「未必故意」。至不論學說或
    實務分析故意之要素，均認為故意包括「知」與「意」的要
    素，刑法第13條第1項所謂「明知」、第2項所謂「預見其發
    生」，均屬知的要素。而刑法第13條第1項所謂「有意使其
    發生」、第2項所謂「其發生並不違背其本意」，則均屬於
    意的要素。本院以為，「故意」的構成應僅以行為人對於犯
    罪事實的認知為要件。亦即具備「知」（即學說常使用之「
    預見」）的要素即足，所謂的「有意使其發生」，毋寧即係
    闡明「知」的要素，蓋「知情行為永遠不違背其本意」，亦
    即高度的「知」與「意」，雖學說及實務通稱為直接故意，
    而將其當作故意的「定義」，惟所謂定義必須是包含充分及
    必要條件，從必要條件觀之，既然刑法第13條第2項將較低
    度的「知」與「意」亦作為故意的要件，就沒有理由反而將
    高度的知與高度的意當作故意的要件，因而我國刑法對於故
    意的定義應該是在刑法第13條第2項，而非第1項（黃榮堅教
    授同此見解，參見所著，刑法解題－關於故意及過失，收錄
    於氏著，刑法問題與利益思考，1995年6月，初版，第1頁《
    第31頁》以下）。簡言之，所謂的直接故意，嚴格說來，既
    然行為人有意使其發生，是屬於行為人所追求的目的狀態，
    而不僅僅是中間目的或最後目的的附帶結果而已，此種故意
    應該是「意圖」故意，即最強度的故意，根本上放棄直接或
    間接故意的區分法，以刑法第13條第2項作為故意的定義，
    且重點在於「知」的要素，即以「預見」為準（參見黃榮堅
    ，基礎刑法學《上》，2006年9月，三版，第437頁以下，黃教
    授尚認為所謂「違背其本意」的概念，違背刑法規範之基本
    意義，進而主張刑法第13條關於故意的規定應改弦易張，重
    新規定）。從而，是否具有故意，應以行為人是否「預見」
    犯罪事實構成要件的實現，至於究竟有無預見，必須經由推
    論的過程才能得出結論，依據已存在的事實及證據，來推論
    行為人對於事實的發生是否預見，且此處的預見應以有「預
    見可能性」為前提，而決定有無預見可能性的因素包括「知
    識」及「用心」，蓋無知不是刑罰的對象，而在行為人已具
    備足夠知識的前提下，即應以法律所設想之一般智識謹慎者
    的狀態，用以判斷行為人對於侵害事實的發生是否具備足夠
    的預見可能性，換言之，以刑罰的威嚇使行為時之行為人提
    高用心，而動用其既有之知識去預見侵害事實的發生，而產
    生迴避的動機及行為，尤其在刑法第13條第2項仍有「其發
    生並不違背其本意」之文字下，至少應參考學說上的「防果
    理論」標準，除非行為人以實際的行動顯示其避免法益侵害
    結果發生的意願（亦即行為人之行為目的就是為保護法益免
    於侵害），否則，祇要行為人認識構成要件事實發生之可能
    性，行為人的行為即是出於故意。又預見（可能性）之標準
    ，本院仍採通說主張兼顧主、客觀標準的折衷說，亦即以一
    般人的注意能力為判斷標準，兼顧行為人個人的注意能力為
    上限，亦即行為人個人注意能力超過一般人之注意能力時，
    以一般人注意能力作為判斷預見可能性之標準；行為人個人
    注意能力不及一般人注意能力時，以行為人個人注意能力為
    判斷預見可能性之標準。從實證上（或說統計學）的角度，
    是否預見的判斷，也建立在對於相同事實觀察的統計數字基
    礎上，當愈多相同條件者處於行為人行為當時的情形下，得
    預見事實的發生，即愈能判斷行為人有預見的故意；而判斷
    是否預見，更須依據行為人的智識、經驗，例如行為人的社
    會年齡、生活經驗、教育程度，特別是對於社會新聞的吸收
    ，以及行為時的精神狀態等，綜合判斷推論行為人是否預見
    。
五、丁○○於107年5月28日之前遭詐騙集團結果，並無證據顯示被
    告丙○○有參與，至多僅能證明被告丙○○於107年5月28日開始
    參與。而被告丙○○既受託向一位從未謀面之被害人交還存摺
    、提款卡，且交還時還告知被害人：回家等檢察官的電話等
    語。參以被告丙○○為智識正常之人，且前於106年間曾因交
    付其個人金融帳戶資料予他人作為詐欺犯行使用，而經原審
    於107年4 月17日以107年度原簡字第37號判決，判處有期徒
    刑3月確定，有聲請簡易判決處刑書（他字卷第99至101頁）
    在卷可查。被告丙○○更應對「阿奇」此種委託有一定的警覺
    及預見可能性，惟其仍參與為之，且被告丙○○自承上手允諾
    會給予報酬等語（偵字卷第15頁）。如僅單純代為交付一般
    資料，何需有所報酬？是足見被告丙○○應可預見其作為之不
    尋常。足以證明被告丙○○應可察覺交付金融帳戶資料，是為
    了再能遂行詐欺犯行所用，且知情「阿奇」參與，另有自稱
    檢察官者會打電話給被害人，是已有三人以上參與詐欺取財
    罪且冒用公務員名義為之的故意及行為分擔甚明。
六、核被告丙○○所為，係犯刑法第339條之4第2項、第1項第1、2
    款的三人以上共同冒用公務員名義詐欺取財未遂罪。另依據
    刑法第25條第2項規定，按既遂犯之刑減輕。檢察官雖就107
    年5月21日至24日的既遂犯罪行為起訴，惟就同年5月28日參
    與後的未遂部分，與經檢察官起訴的既遂犯罪行為部分，有
    吸收犯等實質上一罪之關係，基於審判不可分原則，本院自
    得審究，且就階段行為的未遂論罪，毋庸為變更法條，對被
    告丙○○亦無突襲性裁判之虞。至被告丙○○所為同時兼具該條
    項第1、2款的加重條件，因詐欺未遂行為只有一個，仍僅成
    立一罪，尚非法條競合或犯罪競合之情形（參見最高法院69
    臺上字第3945號判決意旨）。
七、不另為無罪諭知部分
（一）檢察官公訴意旨以被告丙○○於107年5月28日12時許，是受
      詐騙集團不詳之人指示，前往丁○○住處收取丁○○板橋文化
      路郵局帳戶的存摺、提款卡及密碼資料，即於同日在樹林
      火車站內，將帳戶資料交付該詐欺集團成員指派之不詳男
      子，而認該詐欺集團成員在同年5月21日17時12分許至107
      年5月24日12時25分許間，派員前往桃園市中壢區龍岡路
      及平鎮區金陵路等處之自動櫃員機，持提款卡分15次提領
      上述帳戶內款項，共計新臺幣(下同)44萬7,000元之犯罪
      行為。因認被告丙○○所為係犯刑法第216條、第211條之行
      使偽造公文書、同法第339條之2第1項以不正方法由自動
      付款設備取得他人之物、同法第339條之4第1項第1款、第
      2款之3人以上共同冒用政府機關及公務員名義詐欺取財（
      既遂）、組織犯罪條例第3條第1項後段之參與犯罪組織、
      洗錢防制法第2條第1款(應為第2款)、同法第14條第1項之
      洗錢等罪嫌。
（二）按洗錢防制法於105年12月28日修正公布，106年6月28日
      施行生效。依修正後洗錢防制法第2條第2款、第3條第2款
      規定，掩飾或隱匿刑法第339條詐欺取財犯罪所得之本質
      、來源、去向、所在、所有權、處分權或其他權益者，即
      構成同法第14條第1項之洗錢罪。本條項立法理由係在防
      制特定犯罪不法所得之資金或財產，藉由洗錢行為轉換成
      為合法來源之資金或財產，切斷資金與當初犯罪行為之關
      聯性，隱匿犯罪行為或該資金不法來源或本質，使偵查機
      關無法藉由資金之流向追查犯罪者。固然立法理由引用維
      也納公約第3條第1項第b款第ii目規定洗錢行為態樣，包
      含隱匿或掩飾該財產的真實性質、來源、所在地、處置、
      轉移、相關的權利或所有權之洗錢類型，並特別舉例說明
      「提供帳戶以掩飾不法所得之去向，例如販賣帳戶予他人
      使用」等語。立法制定後，主觀的立法意思只是解釋方法
      的一種，司法者在解釋法律時更應客觀化法律意旨，甚至
      在憲法規範下應做合乎憲法意旨的限縮或擴張解釋，以免
      法律違憲。蓋行為人提供帳戶的態樣及動機多端，有因求
      職、貸款，或是出借、出租，甚且販賣帳戶而為提供帳戶
      之行為，在行為人辯稱並非直接故意而明知帳戶是要用予
      詐欺他人使用者，司法實務亦往往以不確定故意之概念，
      認定用以詐騙使用仍可能在行為人的預見範圍且不違反其
      本意，而成立幫助詐欺取財罪。但行為人的預見範圍不能
      無邊無際，以正犯之後所為的所有犯行，來反推均在提供
      帳戶者所能預見範圍，更非不確定故意的正確理解。從而
      ，即使是最明顯的不違背己意的販賣帳戶，仍應視行為人
      是否主觀上能預見其帳戶有遭上述洗錢犯罪，亦即掩飾、
      隱匿特定（詐欺）犯罪所得之可能，遑論只是誤入求職、
      貸款、出借或是以出租帳戶賺取租金的犯罪動機者，能否
      預見其帳戶進而作為洗錢犯罪之工具使用，實非無疑。相
      信此所以上述立法理由亦僅明示「例如販賣帳戶予他人使
      用」，而未及其他提供帳戶的態樣之故。簡言之，提供帳
      戶的行為人於主觀上就所欲掩飾、隱匿之不法所得係源於
      「特定犯罪」即應有所認知，並有積極為掩飾、隱匿該特
      定犯罪所得之客觀行為，始屬洗錢罪所欲處罰之範疇。而
      提供他人帳戶者，並非於知悉他人實施詐欺取財後，另基
      於為掩飾、隱匿犯罪所得之犯意，而為上述提供之行為。
      是其提供帳戶之行為本身除構成幫助犯詐欺取財罪外，尚
      難併依洗錢罪論處。總之，立法者或法律主管機關，不能
      不顧提供帳戶的動機、態樣及主觀犯意的預見範圍，只想
      以抽象不明確的條文，即使立法理由有具體說明，就試圖
      將所有提供帳戶行為均落入洗錢犯罪防制法第14條第1項
      的處罰之列，如此類型化不足的粗糙且甚易入人於罪的條
      文，很難通過憲法的檢驗。
（三）經查檢察官自始認為被告丙○○係於107年5月28日加入本案
      犯罪行為，並無證據證明在此之前有參與犯罪行為，且證
      人丁○○證稱被告丙○○當日是來交還存摺、提款卡，而不是
      來向其拿取，經本院認定屬實如上。是被告丙○○如何能為
      其未曾加入前的107年5月21日至24日，他人所為的犯罪行
      為共同負責？此外，證人即告訴人丁○○於本院及警詢、偵
      訊時均未指訴其遭詐騙過程有人對之提出任何公文書之情
      ，自更難認被告主觀上能知悉或預見本案有以行使偽造公
      文書等方式行騙，無從成立行使偽造公文書罪名。是被告
      丙○○僅就其後的共同加重詐欺未遂犯罪行為負責，始符罪
      責原則，其後未遂部分，與經檢察官起訴的既遂犯罪行為
      部分，有吸收犯等實質上一罪之關係，本院自得審究，業
      如前述。又被告丙○○主觀上受「阿奇」委託交付帳戶存摺
      、提款卡給被害人，雖另轉告被害人：「有檢察官會打電
      話給她」等語，雖足認被告丙○○認知包括其在內，至少有
      3人行騙，惟無證據證明僅第1天參與，且僅交還帳戶、提
      款卡的被告丙○○能知情此為有組織性犯罪的「詐騙集團」
      ，更無證據證明被告知情所參與者為具持續性、牟利性之
      「犯罪組織」，難認有參與犯罪組織犯罪行為的認知。又
      被告丙○○所為僅單純返還被害人帳戶，其後尚未發生詐騙
      既遂犯罪行為，檢察官未能證明被告丙○○主觀上何以能夠
      預見其所為有洗錢犯行，及是否確有為掩飾、隱匿該特定
      犯罪所得之客觀行為等情，亦無從以該洗錢罪相繩。惟此
      部分與經本院認定有罪之3人以上共同冒用政府機關及公
      務員名義詐欺取財未遂部分，有想像競合之裁判上一罪關
      係，自不另為無罪之諭知。
乙、被告丙○○、甲○○無罪部分
一、公訴意旨另略以：被告丙○○就告訴人乙○○部分、被告甲○○就
    告訴人丁○○部分，亦共同參與詐欺之犯行，因認被告丙○○、
    甲○○就此部分亦均涉犯組織犯罪防制條例第3 條第1 項後段
    之參與犯罪組織罪、刑法第216 條、第211 條之行使偽造公
    文書罪、第339 條之4 第1 項第1 款、第2 款之三人以上冒
    用政府機關或公務員名義共同犯詐欺取財罪、第339 條之2 
    第1 項之以不正方法由自動付款設備取財罪及洗錢防制法第
    14條第1 項之洗錢罪等罪嫌等語。
二、按犯罪事實應依證據認定之，無證據不得認定犯罪事實；不
    能證明被告犯罪者，應諭知無罪之判決，刑事訴訟法第154
    條第2 項、第301 條第1 項分別定有明文。而認定犯罪事實
    所憑之證據，雖不以直接證據為限，間接證據亦包括在內，
    然而無論直接或間接證據，其為訴訟上之證明，須於通常一
    般之人均不致有所懷疑，而得確信其為真實之程度者，始得
    據為有罪之認定，倘其證明尚未達到此一程度，而有合理之
    懷疑存在時，即應為無罪之判決。次按檢察官就被告犯罪事
    實，應負舉證責任，並指出證明之方法，刑事訴訟法第161
    條第1 項定有明文。因此，檢察官對於起訴之犯罪事實，應
    負提出證據及說服之實質舉證責任。倘其所提出之證據，不
    足為被告有罪之積極證明，或其指出證明之方法，無從說服
    法院以形成被告有罪之心證，基於無罪推定之原則，自應為
    被告無罪之判決（最高法院30年度上字第816 號、40年度台
    上字第86號、76年度台上字第4986號、92年度台上字第128
    號判決意旨參照）。
三、公訴意旨認被告丙○○、甲○○涉犯上述各罪嫌，無非係以告訴
    人乙○○、丁○○於警詢所為指述及帳戶交易明細資料等證據為
    主要論據。訊據被告丙○○堅詞否認涉有該部分犯罪行為，辯
    稱僅有在107年5月28日受託拿牛皮紙袋予告訴人丁○○等語；
    被告甲○○則辯稱我不知有無提領丁○○的錢，是我提領的我就
    承認等語。經查：
（一）告訴人乙○○、丁○○因遭詐欺集團成員以事實欄所示方式施
      以詐術，致告訴人乙○○、丁○○均陷於錯誤，告訴人乙○○匯
      款15萬元至上述板橋文化路郵局帳戶，告訴人丁○○則交付
      該郵局帳戶之提款卡及密碼，而各遭詐欺集團提領帳戶內
      款項等情，固為被告丙○○、甲○○所不爭執，並經證人即告
      訴人乙○○、丁○○於警詢中證述無訛，及有板橋文化路郵局
      帳戶之交易明細資料在卷可證（參見偵字卷第55至67、89
      頁），此部分之事實，固可以認定。
（二）惟查被告丙○○係於107年5月28日始經「阿奇」指示至指定
      地點返還告訴人丁○○存摺及提款卡，當天是第1天參與等
      情形，業經本院前述調查屬實。而乙○○遭詐騙及匯款的時
      間為107年5月23日及24日，檢察官未舉證證明詐欺集團成
      員對告訴人乙○○施行詐術或著手為詐欺取財犯行時，被告
      丙○○即有參與，依罪責原則，更依罪證有疑，利歸被告原
      則，被告丙○○就告訴人乙○○遭詐騙部分，自無可能成立任
      何罪行。
（三）查被告甲○○於偵訊時供稱：僅有於107年5月24日下午經詐
      欺集團通知而去中壢龍東路郵局提領告訴人乙○○匯入之款
      項，並未參與詐欺告訴人丁○○之犯行等語（偵卷第238 頁
      ）。核與於本院辯解相同。告訴人丁○○帳戶內之款項皆非
      由被告甲○○提領，亦有告訴人丁○○遭詐騙情狀及詐欺集團
      提領板橋文化路郵局帳戶款項時間、地點明細表在卷可參
      （參見偵字卷第73頁），此外，檢察官未能舉證證明詐欺
      集團成員於對告訴人丁○○施行詐術、著手詐欺罪之構成要
      件時，被告甲○○即有參與詐欺之行為，是依罪證有疑，利
      歸被告之原則，應認被告甲○○就告訴人丁○○部分，難以該
      當刑法第216條、第211條之行使偽造公文書罪、第339 條
      之4第1項第1款、第2款之三人以上冒用政府機關或公務員
      名義共同犯詐欺取財罪、第339條之2 第1 項之以不正方
      法由自動付款設備取財罪，亦無從以組織犯罪防制條例第
      3 條第1 項後段之參與犯罪組織罪或洗錢防制法第14條第
      1 項之洗錢罪相繩。
（四）至檢察官上訴主張被告甲○○既係提領丁○○帳戶內之款項，
      而乙○○匯入遭詐騙金額時，已與丁○○帳戶內之金額混同，
      當亦包含提領丁○○之金額，而認應有參與詐騙丁○○之犯罪
      行為等語。惟被告丙○○與被告甲○○互不認識，不排除2人
      分別隸屬不同的車手頭，是否同一犯罪集團或分支不同亦
      非無疑，既無證據證明被告甲○○有參與詐騙丁○○，而被告
      甲○○接獲車手頭或上層指示是去提領乙○○遭詐騙金額，不
      能因為丁○○同為被害人，及乙○○的金額匯入丁○○帳戶，即
      認為被告甲○○提領的金額亦含丁○○在內，蓋提領後尚需向
      上面繳回，層層負責始能清楚，既係提領乙○○的錢，自然
      不能因民事上的混同，即認為有提領丁○○的錢，遑論被告
      甲○○主觀上根本不知丁○○是否另一獨立遭詐騙被害人。如
      以檢察官上訴所持民事混同之邏輯，在一般同因遭詐騙而
      不幸提供帳戶給詐騙集團者，其帳戶內如尚有零星餘額時
      ，行為人提領遭詐騙者而存入的金額時，豈非同時參與詐
      騙帳戶提供者及遭詐騙存入金額者，如此不論行為人主觀
      認知及預見可能性的推論，實難認對被告公平。
四、綜上所述，檢察官所提出之證據，尚不能使本院形成被告丙○○就告訴人乙○○部分、被告甲○○就告訴人丁○○部分為有罪之
    確信，自應就此二部分分別為被告丙○○、甲○○均無罪之諭知
    。
參、原判決撤銷改判及其他上訴駁回之說明
一、原審既認被告丙○○於107年5月28日始參與詐騙犯行僅1日，
    卻將之前丁○○於同年5月21日至24日遭詐騙的犯行，歸於被
    告丙○○論罪科刑，顯有違罪責原則。且本院認被告丙○○所為
    僅係犯刑法第339條之4第2項、第1項第1、2款的三人以上共
    同冒用公務員名義詐欺取財未遂罪，業如上述。原審論以被
    告丙○○3人以上共同詐欺既遂罪，亦有認事用法違誤之處，
    至於就丙○○主觀上難有認知其參與行為的組織犯罪條例第3
    條第1項後段之參與犯罪組織、洗錢防制法第2條第2款、同
    法第14條第1項之洗錢等罪行，原審均以論罪，亦有違誤。
    被告丙○○上訴否認有參與犯罪，雖無理由，惟原審判決既有
    如上認事用法之違誤，自應由本院撤銷改判。至檢察官就被
    告丙○○、甲○○經原審判決無罪部分提起上訴，未能提出其他
    積極事證，亦如本院前述，是此部分上訴無理由，應予駁回
    。
二、爰審酌被告丙○○屬年輕力壯年紀，不思以正途賺取所需，貪
    圖輕鬆得手之不法利益，預見友人為詐騙不法行為，卻不思
    迴避而參與，幸經被害人及時發現而未再擴大財產損失，被
    告也因而犯罪未遂之犯罪情狀；被告丙○○所為僅有交付存摺
    及提款卡與被害人丁○○，非犯罪主導者之地位，僅參與犯罪
    行為1日且1次之期間及程度；另審酌被告丙○○未能坦承全部
    犯罪行為的犯後態度等一切情狀，量處如主文第二項所示之
    刑。　　
三、未諭知沒收部分之說明：
（一）按犯罪所得，屬於犯罪行為人者，沒收之。於全部或一部
      不能沒收或不宜執行沒收時，追徵其價額，刑法第38條之
      1 第1 項前段、第3 項分別定有明文。又共同正犯之犯罪
      所得，沒收或追徵，應就各人所分得之數額分別為之（最
      高法院104 年第13次刑事庭會議決議意旨參照）。所謂各
      人「所分得」，係指各人「對犯罪所得有事實上之處分權
      限」，法院應視具體個案之實際情形而為認定：倘若共同
      正犯各成員內部間，對於不法利得分配明確時，固應依各
      人實際分配所得沒收；然若共同正犯成員對不法所得並無
      處分權限，其他成員亦無事實上之共同處分權限者，自不
      予諭知沒收；至共同正犯各成員對於不法利得享有共同處
      分權限時，則應負共同沒收之責（最高法院104年度台上
      字第3937號判決意旨參照）。又共同正犯各人實際上有無
      犯罪所得，或其犯罪所得之多寡，應由事實審法院綜合卷
      證資料及調查所得認定之（最高法院105年度台上字第173
      3號判決意旨參照）。
（二）經查被告丙○○自稱就本案並未領得任何報酬等語（偵卷第
      15、210 頁），檢察官亦未能舉證證明被告丙○○確有因參
      與本件犯行實際取得犯罪所得，亦無證據證明丙○○有分得
      其他詐騙所得款項，既無從認定被告丙○○有犯罪所得存在
      ，自無從宣告沒收。　　　　　
肆、被告丙○○經合法傳喚，無正當理由不到庭，爰不待其陳述，
    逕為判決。　　　　　
據上論斷，應依刑事訴訟法第371條、第368條、第369條第1項、
第364條、第299條第1項前段、第301條第1項，刑法第28條、第3
39條之4第1 項第1、2款、第2項、第25條第2項，刑法施行法第1
條之1第1項，判決如主文。
本案經王涂芝提起公訴及上訴，檢察官曾鳳鈴到庭執行職務。
中　　華　　民　　國　　109 　年　　8 　　月　　27　　日
                  刑事第二庭    審判長法　官  周盈文
                                      法　官  郭豫珍
                                      法　官  錢建榮
以上正本證明與原本無異。
檢察官如不服本判決，應於收受送達後20日內向本院提出上訴書
狀，惟須受刑事妥速審判法第9條限制。其未敘述上訴之理由者
，並得於提起上訴後20日內向本院補提理由書(均須按他造當事
人之人數附繕本)「切勿逕送上級法院」。
刑事妥速審判法第9條：
除前條情形外，第二審法院維持第一審所為無罪判決，提起上訴
之理由，以下列事項為限：
一、判決所適用之法令牴觸憲法。
二、判決違背司法院解釋。
三、判決違背判例。
刑事訴訟法第 377 條至第 379 條、第 393 條第 1 款之規定，
於前項案件之審理，不適用之。
                                      書記官  許俊鴻
中　　華　　民　　國　　109 　年　　8 　　月　　27　　日
附錄：本案論罪科刑法條全文
中華民國刑法第339條之4
犯第339條詐欺罪而有下列情形之一者，處1年以上7年以下有期
徒刑，得併科新臺幣1百萬元以下罰金：
一、冒用政府機關或公務員名義犯之。
二、三人以上共同犯之。
三、以廣播電視、電子通訊、網際網路或其他媒體等傳播工具，
    對公眾散布而犯之。
前項之未遂犯罰之。
中華民國刑法第339條之2
意圖為自己或第三人不法之所有，以不正方法由自動付款設備取
得他人之物者，處3年以下有期徒刑、拘役或1萬元以下罰金。
以前項方法得財產上不法之利益或使第三人得之者，亦同。